【裁判字號】    89,上更(一),12
【裁判日期】    890321
【裁判案由】    違反選舉罷免法
【裁判全文】
臺灣高等法院高雄分院刑事判決                  八十九年度上更(一)字第一二號
    上  訴  人  臺灣高雄地方法院檢察署檢察官
    上  訴  人
    即  被  告  乙○○
    選任辯護人  蘇榮達  律師
                蘇俊誠
右上訴人因違反選舉罷免法案件，不服臺灣高雄地方法院八十八年度訴字第四號中
華民國八十八年六月二日第一審判決（起訴案號：臺灣高雄地方法院檢察署八十七年
度選偵字第三七號），提起上訴，判決後經最高法院發回更審，本院判決如左：
      主  文
原判決撤銷。
乙○○無罪。
      理  由
一、公訴意旨略以：被告乙○○於高雄市第五屆里長選舉期間，意圖使與其競選高雄
    市小港區青島里里長之候選人丙○○不當選，於八十七年六月十一日以文字散發
    文宣，於文宣中虛構「某人聲稱不會說二面話而被某議員開除，其真相就是收受
    紅包穿幫，只好回家吃自己」不實之事項，足生損害於丙○○，因認被告乙○○
    涉有公職人員選舉罷免法第九十二條意圖使人不當選而傳播不實之罪嫌。
二、公訴人認被告乙○○涉有公職人員選舉罷免法第九十二條之意圖使人不當選而傳
    播不實罪嫌，係以右揭事實，業據告訴人丙○○到庭指述綦詳，復有被告乙○○
    競選里長所散發之文宣一紙附卷足資佐證，衡之高雄市第五屆里長選舉青島里僅
    有告訴人及被告二人登記參選，此有選舉公報一紙在卷可按，則被告於文宣中所
    為之任何影射，雖未指名道姓，仍足以致人推知為描述另一對手，且本件被告乙
    ○○並無法證甲告訴人前任職議員祕書係因收受紅包遭解職此為足致告訴人名譽
    受損之事項等語，為其論据。
三、訊之被告乙○○矢口否認有何上開犯行，辯稱：前開文宣內容是我工作人員所寫
    ，我同意散發，告訴人八十七年五月十五日文宣亦自承其不會做二面人，不會說
    二面話，才會被老闆開除，該傳單內容係根據告訴人自己的文宣內容而來，而收
    受紅包被開除之事實內容告訴人不可能寫出來，我的傳單內容說告訴人收紅包係
    屬事實，並無虛構不實事項，我並無使告訴人不當選而以文字傳播不實之犯行云
    云。經查：
（一）被告乙○○文宣記載「某人聲稱不會說二面話而被某議員開除，‧‧‧」部分
      ，此經查告訴人丙○○於其八十七年五月十五日製作之競選傳單記載「丙○○
      ‧‧‧不會做二面人，不會說二面話，才會被老闆開除。」等語（見第一審卷
      第九十頁被告在八十八年四月二十日提出之聲請狀所附證三），則被告乙○○
      文宣指丙○○被老闆「開除」部分確係根據告訴人之文宣而來，尚非憑空不實
      ，應認此部分不構成犯罪。
（二）被告乙○○之文宣記載：「‧‧‧其實就是收紅包穿幫，只好回家吃自己‧‧
      ‧」部分，經證人即議員李復興於本院調查時陳稱：「（問：他（丙○○）有
      無拿李淑惠的二萬元，要幫他活動房子違建的事？）答：有這個傳聞，我叫楊
      榮惠秘書處理。‧‧‧」「（問：楊秘書處理的經過結果有無報告你？）答：
      我有跟他講說好好處理不要影響到我，他有跟我說處理好了，但我很忙，沒有
      報告詳情」「（問：你剛說有這傳聞，丙○○有拿二萬元，傳聞是如何來的？
      ）答：是楊秘書告訴我有這個傳聞，我就叫他處理。」「我是有處理違章的事
      情，但是剛法官只問我二萬元的事，處理違建事在先，二萬元事是在後，二者
      不同，我確不知有二萬元之事。」（見八十九年二月二日本院訊問筆錄）。而
      另證人李淑惠於本院調查時陳稱：「（問：妳以前有因違建事，拿二萬元給人
      活動不要拆除？）答：是」「（問：二萬元交給誰？要怎麼使用？）答：丙○
      ○，請他幫我們兩戶疏通，二萬元是疏通費用。」「（問：後來房子還是被拆
      了？）答：是」「（問：後來錢拿回來了沒？）答：有，後來是楊榮惠秘書拿
      回來還我的」「（問：這二萬元是否是送紅包用？）答：是」「（問：二萬元
      是紅包錢，為免房屋被拆除？還是與任展中有合建糾紛要和解？）答：起初是
      任展中檢舉事，我是拿二萬元給丙○○疏通，不管是向拆除隊或是任展中疏通
      都可以」，核與證人楊榮惠於本院證稱：「（問：二萬元是你拿還給李淑惠的
      ？）答：是」「（問：二萬元是誰交給你後交給李淑惠的？）答：從我們辦公
      室辦公費用先拿還給李淑惠的」「（問：為何從你們辦公室辦公費用先拿二萬
      元還給李淑惠？）答：因為坊間有這種我們辦公室收紅包的傳聞，李議員聽到
      很不高興，我們就先從辦公費用拿了二萬元出來還給李淑惠，希望李淑惠不要
      再講了」「（問：收紅包的嫌疑人是丙○○？）答：後來查到就是這件事。」
      等語相符（見八十九年三月八日本院訊問筆錄），則告訴人劉培甲因處理李淑
      惠違建之事而確有收受二萬元紅包之情形，而事後因有收受紅包之傳言，恐影
      響到李復興議員本人，而由李復興議員的辦公室辦公費用先行支出還給李淑惠
      ，此業據證人李復興議員、李淑惠、楊榮惠三人於本院調查時陳述甲確。而李
      復興議員事後發現該情節，始先由辦公室辦公費用先行支出二萬元還給李淑惠
      ，以免其本人聲譽受到影響，從而，李復興議員開除告訴人丙○○之理由亦僅
      因檯面上礙於情面難免以其他理由作為告訴人丙○○離職之藉口。則上訴人乙
      ○○於文宣中所載告訴人收紅包等情尚非全然虛構，是上訴人乙○○辯稱其文
      宣所載係屬事實，尚堪以採信，從而此部分之文宣內容應屬實情，因里長為公
      眾人物，其行為舉動應屬得受公評，則上訴人乙○○此段文宣內容，應認為尚
      不構成犯罪。
    綜上所述，上訴人乙○○前開文宣尚屬不構成犯罪，此外復查無其他確切証据足
    以証甲上訴人乙○○有何犯罪情事，其犯罪即屬不能證甲。
四、原審不察，遽予論科，尚有未洽，檢察官上訴指摘原判決量刑過輕，雖無理由，
    惟上訴人乙○○上訴指摘原判決不當，為有理由，原判決自應予撤銷，並改為上
    訴人乙○○無罪之判決，以免冤抑。
據上論結，應依刑事訴訟法第三百六十九條第一項前段、第三百六十四條、第三百零
一條第一項，判決如主文。
中    華    民    國     八十九     年       三       月     二十一     日
                              臺灣高等法院高雄分院刑事第九庭
                                  審判長法官  張甲松
                                        法官  任森銓
                                        法官  張盛喜
右正本證甲與原本無異。
檢察官如不服本判決，應於判決送達後十日內向本院提出上訴狀，其未述理由者並
應於提出上訴狀後十日內向本院補提理由書（應附繕本)。
                                      書記官  鄭翠芬
中    華    民    國     八十九     年       三       月     二十三     日
                                                                        Ｇ


司法院資訊處製作；財團法人民間司法改革基金會備份。
